ACORDAO-COMPLETO-2513076

ACÓRDÃO 18862/2021 ATA 41/2021 - PRIMEIRA CÂMARA

VISTOS, relatados e discutidos estes autos de embargos de declaração opostos por Era 2000 - Educação Reintegração e Apoio, Leila Conceição da Silva Araújo e Maria Fernanda Machado Bebiano Rodrigues contra o Acórdão 10654/2021-TCU-Primeira Câmara;
ACORDAM os Ministros do Tribunal de Contas da União, reunidos em Sessão da 1ª Câmara, ante as razões expostas pelo Relator, em:
9.1 conhecer dos embargos de declaração interpostos por Era 2000 - Educação Reintegração e Apoio, Leila Conceição da Silva Araújo e por Maria Fernanda Machado Bebiano Rodrigues, consoante art. 32, inciso II, da Lei 8.443/1992, para, no mérito, acolhê-los parcialmente, com efeitos modificativos;
9.2 alterar o valor do débito indicado no subitem 9.1 do Acórdão 2235/2019-TCU-Primeira Câmara para que passe a constar o valor de R$ 276.776,61, com data de referência de 23/8/2012;
9.3 reduzir, proporcionalmente, o valor das multas individuais indicadas no subitem 9.2 do Acórdão 2235/2019-TCU-Primeira Câmara para o valor de R$ 44.000,00 (quarenta e quatro mil reais) ;
9.4. manter inalterados os demais subitens do Acórdão 2235/2019-TCU-Primeira Câmara;
9.5. dar ciência desta deliberação ao Procurador-Chefe da Procuradoria da República no Estado do Rio de Janeiro, nos termos do § 3º do art. 16 da Lei 8.443/1992, c/c o § 7º do art. 209 do Regimento Interno do TCU;
9.6 dar ciência do presente acórdão aos recorrentes e à Secretaria Especial de Políticas de Promoção da Igualdade Racial.

Embargos de declaração opostos em face do Acórdão 10.654/2021-TCU-1ª Câmara.

Primeira Câmara

3. Recorrentes: Era 2000 - Educação Reintegração e Apoio (04.519.745/0001-12); Leila Conceição da Silva Araújo (XXX.398.387-XX); Maria Fernanda Machado Bebiano Rodrigues (XXX.394.007-XX).

13.1. Ministros presentes: Benjamin Zymler (na Presidência), Vital do Rêgo (Relator) e Jorge Oliveira.
13.2. Ministros-Substitutos presentes: Augusto Sherman Cavalcanti e Weder de Oliveira.

ERA 2000 - EDUCAÇÃO REINTEGRAÇÃO E APOIO

LILIA ALLI FREITAS

ERA 2000 ¿ EDUCAÇÃO, REINTEGRAÇÃO E APOIO E OUTROS

VITAL DO RÊGO

Ministro Vital do Rêgo.

Trata-se de embargos de declaração opostos em face do Acórdão 10654/2021-TCU-Primeira Câmara, por meio do qual esta Corte de Contas negou provimento ao recurso de reconsideração interposto por Leila Conceição da Silva Araújo e concedeu provimento parcial aos recursos de reconsideração interpostos por Era 2000 - Educação Reintegração e Apoio e por Maria Fernanda Machado Bebiano Rodrigues.
2. 	No acórdão ora combatido, esta Corte de Contas decidiu pela alteração do valor do débito indicado no subitem 9.1 do Acórdão 2235/2019-TCU-Primeira Câmara, para que passasse a constar o valor de R$ 343.924,25, com data de referência de 23/8/2012, e pela redução proporcional das multas individuais aplicadas originalmente.
3.	Em seu apelo recursal, juntado na peça 168 e datado de 14/9/202,1 os embargantes sustentam, no essencial, o que segue:
1. Os presentes embargos são tempestivos. Uma vez que os responsáveis foram formalmente intimados do r. acórdão embargado no dia 10/09/2021 (sexta-feira, peças 167, 166 e 165) , o prazo de 10 (dez) dias previsto nos arts. 30 e 34 da Lei nº 8.443/1992 e art. 287 do Regimento Interno do TCU iniciou-se em 13/09/2021 (segunda-feira) , terminando no dia 22/09/2021 (quarta-feira) .
2. A representação é regular, haja vista as procurações anexadas às razões de defesa e o substabelecimento que consta na peça 146.
II. BREVE RELATO
3. Trata-se de recurso de reconsideração em Tomada de Contas Especial instaurada em razão da omissão no dever de prestar contas da execução do Convênio nº 748779/2010, firmado em 25/10/2010, entre a Secretaria Especial de Políticas de Promoção de Igualdade Racial e a entidade sem fins lucrativos Era 2000 - Educação, Reintegração e Apoio, com o objetivo de executar o projeto denominado "Promoção de ações de reforça à cidadania e identidade do jovem negro" a se realizar na Favela do Alemão, no Rio de Janeiro/RJ. O valor pactuado foi de R$ 583.880,00 e tinha como metas a realização de 24 oficinas para 120 jovens, 24 eventos culturais para 120 jovens, além de cursos de produção musical, teatral e audiovisual para 60 jovens, sendo 20 alunos em cada curso.
4. A Primeira Câmara deu provimento parcial ao recurso para acolher o parecer do Ministério Público, reduzindo o débito para R$ 343.924,25, mantendo a glosa resultante da soma de pagamentos sem documentação comprobatória, pagamentos irregulares a fornecedores e prestadores de serviço, bem como os de tributos sem a apresentação da correspondente guia de recolhimento.
5. Segundo o r. acórdão, os pagamentos feitos ao " Celeiro Ideias e Projetos Sócio Culturais Ltda." seriam irregulares, pois a empresa possui como sócia-administradora Leila Conceição da Silva Araújo, que é diretora da Era 2000 e servidora pública do Estado do Rio de Janeiro. Quanto à "Dablio Serviços Administrativos Ltda.", a atividade econômica da empresa não seria de transportes de passageiros. Além disso, não teria sido demonstrada a utilização do veículo utilizado, do seu itinerário, quantidade de percursos e passageiros ou cargas transportadas.
6. No que se refere aos tributos, as despesas não teriam sido integralmente reconhecidas, porque não foram apresentadas todas as respectivas guias de recolhimento, apenas os comprovantes de pagamento. Outras despesas não foram reconhecidas por falta de atestado, de comprovação do serviço ou entrega do produto teria sido insuficiente.
7. Ao assim decidir, esta eg. Câmara incorreu em omissões quanto à execução física do objeto do convênio e a comprovação das despesas, como se passa a demonstrar.
III. OMISSÃO QUANTO À COMPROVAÇÃO DO RECOLHIMENTO DOS TRIBUTOS
8. Opõe-se estes embargos de declaração para sanar omissão quanto aos documentos colacionados, que comprovam o recolhimento de tirbutos. Permissa venia, a juntada da respectiva Guia de Previdência Social (GPS) , DARF e Guias de Recolhimento à União (GRU) são dispensáveis para a comprovação do respectivo pagamento dos tributos, uma vez que consta dos comprovantes de pagamento o cliente pagador (CONVENIO 748779-2010) , a natureza da guia (GPS, DARF ou GRU) , a conta vinculada que serviu para o pagamento das guias e o código de barras que autentica o documento.
9. Data maxima venia, as informações contidas dos comprovantes de pagamento são suficientes para comprovar que os tributos foram recolhidos pela ERA 2000, na execução do Convênio 748779/2010, utilizando-se da conta vinculada. Por isso, tais despesas devem ser consideradas como comprovadas.
10. Ressalte-se, por oportuno, que os extratos bancários corroboram com a efetivo recolhimento dos tributos.
11. Demonstrada a omissão quanto às informações constantes dos comprovantes de pagamento dos tributos, requer-se o acolhimento destes embargos declaratórios.
IV. OMISSÃO QUANTO À EFETIVA EXECUÇÃO DO CONTRATO
12. Requer-se o acolhimento dos embargos de declaração para o saneamento de omissão quanto à efetiva comprovação da execução integral do objeto do convênio, em face dos comprovantes de despesas colacionados. 
13. A apreciação em conjunto das provas colacionadas atesta a sua realização integral. Conforme consta do relatório, foram apresentadas as folhas de frequência de todos os cursos ministrados. Nos cursos de audiovisual, foram juntadas as autorizações de uso de imagem de alunos menores, bem como das autorizações para participação de alunos menores nos cursos de formação. Constam listas de matriculados com os dados completos e os formulários de inscrições para as oficinas. Estão presentes, ainda, cópias de diversas listas de participação nos eventos realizados sobre música, teatro e cinema. Portanto, a execução integral do objeto é indubitável.
14. A execução integral do convênio somente seria possível mediante a realização de despesas de transporte, pagamento de tributos e fornecimento de alimentação. Por isso, o exame dos documentos colacionados em face das provas de efetivo cumprimento do objeto seriam suficientes para comprovar a regular realização das despesas.
15. Há precedentes deste eg. Tribunal de Contas nesse sentido:
SUMÁRIO: RECURSO DE REVISÃO. TOMADA DE CONTAS ESPECIAL. RECURSOS CAPTADOS COM BASE NA LEI ROUANET E NA LEI DO AUDIOVISUAL. NÃO COMPROVAÇÃO DA EXECUÇÃO DOS PROJETOS PROPOSTOS. CONTAS IRREGULARES. DÉBITO. NÃO PROVIMENTO DE RECURSO RECONSIDERAÇÃO. CONHECIMENTO DO RECURSO DE REVISÃO, COM FULCRO NO ART. 35, INCISO III, DA LEI 8.443/1992. APRESENTAÇÃO DE ELEMENTOS CAPAZES DE COMPROVAR A REALIZAÇÃO DE GRANDE PARTE DO PROJETO. VALOR DA PARCELA EXECUTADA SUPERIOR AOS VALORES CAPTADOS, ACRESCIDOS DA CONTRAPARTIDA DEVIDA. ELISÃO DO DÉBITO. PROVIMENTO PARCIAL DO RECURSO. CONTAS REGULARES COM RESSALVAS. QUITAÇÃO.
 (TCU, Plenário, Acórdão 2623/2019, TC Processo 009.010/2008-3, relatoria Min. Walton Alencar Rodrigues, julgamento em 30/10/2019) 
16. Requer-se o saneamento de omissão quanto à possibilidade de reconhecimento das despesas em face do integral cumprimento do objeto do convênio.
V. OMISSÃO QUANTO À MULTA DO INCISO II DO ART. 58 DA LEI Nº 8.443/1992
17. Por fim, requer-se o acolhimento destes embargos de declaração para que, sanando-se omissão quanto à gradação prevista no art. 268 do Regimento Interno do TCU, seja reduzida a multa aplicada nos termos do art. 58 da Lei nº 8.443/1992, em razão da execução integral do objeto do convênio.
18. Com efeito, considerando que não houve prejuízo ao Erário, tendo o serviço sido bem realizado e dentro dos padrões de mercado, em local de difícil acesso (Morro do Alemão) , entendem os embargantes que seria possível graduar a multa aplicada, reduzindo-a. Há que se considerar, ainda, a natureza assistencial da entidade conveniada, voltada para a educação de jovens em condições de vulnerabilidade.
VI. CONCLUSÃO
19. Pelo exposto, amparados no art. 34 da Lei nº 8.443/1992, requer-se o conhecimento destes embargos de declaração, conferindo-lhe efeito suspensivo. No mérito, pede-se o acolhimento destes embargos de declaração para o saneamento das omissões acima apontadas, considerando a comprovação da integral execução do objeto do contrato e as informações constantes dos documentos colacionados.
Nesses termos, pedem e esperam deferimento.
	É o relatório.

Ana Luzia Campos Ferreira (OAB/RJ 167.482), Ericka Gavinho D. Icarahy (OAB/RJ 137.124) e Beatriz Veríssimo de Sena (OAB/RJ 182.622).

Procurador Júlio Marcelo de Oliveira.

EMBARGOS DE DECLARAÇÃO OPOSTOS EM FACE DO ACÓRDÃO 10.654/2021-TCU-1ª CÂMARA, POR MEIO DO QUAL ESTA CORTE DE CONTAS DEU PROVIMENTO PARCIAL AOS RECURSOS DE RECONSIDERAÇÃO APRESENTADOS. CONHECIMENTO. OMISSÕES E CONTRADIÇÕES NÃO CARACTERIZADAS. REANÁLISE DA REGULARIDADE DAS DESPESAS REALIZADAS COM O PAGAMENTO DE TRIBUTOS. PROVIMENTO PARCIAL COM EFEITOS INFRINGENTES. REDUÇÃO DO VALOR DO DÉBITO APONTADO PELO ACÓRDÃO 2.235/2019-TCU-1ª CÂMARA. REDUÇÃO PROPORCIONAL DA MULTA APLICADA COM FUNDAMENTO NO ART. 57 DA LEI 8.443/1992.

TOMADA DE CONTAS ESPECIAL (TCE)

Secretaria de Recursos (Serur); Secretaria de Controle Externo de Tomada de Contas Especial (SecexTCE).

Em análise, embargos de declaração opostos por Era 2000 - Educação Reintegração e Apoio, Leila Conceição da Silva Araújo e Maria Fernanda Machado Bebiano Rodrigues, em face do Acórdão 10654/2021-TCU-Primeira Câmara, por meio do qual esta Corte de Contas negou provimento ao recurso de reconsideração contra o Acórdão 2235/2019-TCU-Primeira Câmara interposto por Leila Conceição da Silva Araújo e concedeu provimento parcial aos recursos de reconsideração interpostos por Era 2000 - Educação Reintegração e Apoio e por Maria Fernanda Machado Bebiano Rodrigues contra a mesma decisão. 
Recordo que, por ocasião do Acórdão 2235/2019-TCU-Primeira Câmara, as contas das recorrentes foram julgadas irregulares, com sua condenação em débito pelo valor original de R$ 583.880,00 e aplicação de multa individual, com fundamento no art. 57 da Lei 8.443/1992, no valor de R$ 94.000,00, em virtude da não comprovação da boa e regular aplicação dos recursos objeto do Convênio 748.779/2010. 
Posteriormente, por meio dos recursos de reconsideração por mim relatados, o Tribunal acolheu parcialmente, no âmbito do Acórdão 10654/2021-TCU-Primeira Câmara, as manifestações das recorrentes, alterando-se o valor do débito para R$ 343.924,25 e reduzindo-se proporcionalmente a multa individual para R$ 55.000,00, mantendo-se a gradação aplicada pelo relator a quo.
Na presente fase, preliminarmente, destaco que as embargantes tomaram ciência da decisão embargada por meio de sua representante legal em 10/9/2021, via sistema conecta-TCU (peças 165-167) . Com isso, o embargo acostado à peça 168, datado de 14/9/2021 e protocolizado neste Tribunal na mesma data, encontra-se tempestivo, nos termos do art. 287, § 1º, do Regimento Interno do TCU. 
Em síntese, as embargantes apresentam os seguintes argumentos:
omissão quanto à comprovação do recolhimento dos tributos, pois a juntada da respectiva GPS, Darf e GRU são dispensáveis para comprovação do pagamento dos tributos, uma vez que consta dos comprovantes de pagamento o cliente pagador (Convênio 748779-2010) , a natureza da guia (GPS, DARF ou GRU) , a conta vinculada que serviu para o pagamento das guias e o código de barras que autentica o documento, bem assim que os extratos bancários corroboram o efetivo recolhimento dos tributos;
omissão quanto à efetiva execução integral do objeto do convênio, pois foram apresentadas as folhas de frequência de todos os cursos ministrados. Nos cursos de audiovisual, foram juntadas as autorizações de uso de imagem de alunos menores, bem como das autorizações para participação de alunos menores nos cursos de formação. Constariam ainda as listas de matriculados com os dados completos e os formulários de inscrições para as oficinas, estando presentes, também, cópias de diversas listas de participação nos eventos realizados sobre música, teatro e cinema. A execução integral do convênio somente seria possível mediante a realização de despesas de transporte, pagamento de tributos e fornecimento de alimentação;
omissão quanto à gradação prevista no art. 268 do Regimento Interno do TCU, para que seja reduzida a multa aplicada nos termos do art. 58 da Lei nº 8.443/1992, em razão da execução integral do objeto do convênio. Considerando que não houve prejuízo ao Erário, tendo o serviço sido bem realizado e dentro dos padrões de mercado, em local de difícil acesso (Morro do Alemão) , entendem os embargantes que seria possível graduar a multa aplicada, reduzindo-a. Há que se considerar, ainda, a natureza assistencial da entidade conveniada, voltada para a educação de jovens em condições de vulnerabilidade.
II
Conforme apontou o voto do eminente relator que fundamenta o Acórdão 2235/2019-TCU-Primeira Câmara, as contas foram originalmente reprovadas em face de ausência dos documentos e das informações necessários para comprovar a boa e regular gestão dos recursos públicos (peça 92, p. 1-2) :
7. Em relação à execução física, o órgão concedente entendeu que os documentos integrantes da prestação de contas não tinham o condão de comprová-la, em face, principalmente, da ausência do relatório de cumprimento do objeto e de documentos qualificados (ata ou relatório das atividades, lista de presença dos participantes, vídeos e fotos) que comprovassem a realização das 24 oficinas de reflexão (meta 2) , dos 24 eventos culturais com recorte de raça e juventude (meta 3) e dos cursos de produção musical, teatral e audiovisual para sessenta jovens das comunidades atendidas pelo projeto (meta 4) .
8. No tocante à execução financeira, as principais irregularidades dizem respeito à ausência dos extratos bancários da conta específica e da aplicação financeira, dos contratos firmados com os fornecedores, da conciliação bancária e da comprovação de liquidação das despesas, bem como à deficiência na identificação do convênio e no atesto das notas fiscais comprobatórias do fornecimento dos bens ou prestação de serviços. 
9. A convenente foi notificada para apresentar documentação complementar e justificativas em face das impropriedades detectadas. 
10. Diante do não saneamento das irregularidades e da não devolução dos recursos, foi instaurada a presente tomada de contas especial.
Por ocasião da apresentação de documentação complementar, já no âmbito dos recursos de reconsideração interpostos por Maria Fernanda Machado Bebiano Rodrigues e por Era 200 - Educação, Reintegração e Apoio, quando instado a se manifestar, o representante do MPTCU, divergindo parcialmente do parecer da Secretaria de Recursos, opinou pelo provimento parcial dos apelos.
À época, seu parecer destacou a anuência à opinião da Serur de que a execução física do convênio restou comprovada em sede recursal, porém, não obstante ter observado nexo de causalidade entre extratos bancários e grande parte dos documentos de despesas, o MP entendeu que diversas despesas deveriam permanecer glosadas, no valor de R$ 261.517,50, em face das irregularidades que observou (peça 145, p. 4-5) .
Na ocasião, acolhi a posição externada em detalhado parecer pelo MPTCU, pois restou consignada a comprovação da execução física, o nexo causal entre os extratos bancários e parte significativa dos documentos de despesa. Da mesma forma, acolhi a manifestação do Parquet no que tange às glosas propostas em face de irregularidades nos pagamentos. 
Feito esse breve introito, passo à análise dos presentes embargos de declaração.
III
Em relação ao item "i" acima, não há omissão, pois conforme parágrafo 16 do voto que precede o acórdão embargado (peça 151, p. 4) , acolhi as análises realizadas pela Serur e pelo MPTCU em minhas razões de decidir. A respeito da comprovação de recolhimento de tributos, o Ministério Público consignou, naquela oportunidade (peça 145, p. 6) :
Quanto às despesas com pagamento de tributos, a falta das guias de recolhimento e/ou da indicação clara do documento de despesa (nota fiscal ou recibo) em que houve a respectiva retenção do tributo impede a comprovação da regularidade do pagamento. Podem-se aceitar, contudo, os pagamentos a título de imposto de renda retido na fonte (IRRF) em que houve a indicação do prestador de serviço e cujo recibo se encontre nos autos. É o caso das despesas informadas nos itens 69, 69, 89, 123, 124, 152, 153, 179, 218, 219, 258, 259, 262, 298, 299, 300, 301, 335 e 448 da Relação de Pagamentos (peça 115, pp. 53/67) , que totalizam R$ 1.653,15. Também podem ser aceitos os pagamentos do ISS retido nas notas fiscais da empresa Beta Contábil Service Ltda., que totalizam R$ 394,80 (despesas informadas nos itens 67, 91, 151, 175, 239, 294, 326, 360, 386, 417 e 445 da Relação de Pagamentos) . Assim, as despesas com tributos que devem ser glosadas perfazem R$ 69.061,91 (=R$ 71.109,86 - R$ 1.631,15 - R$ 394,80) .
Ainda, no apêndice B, o representante do Parquet relacionou os pagamentos de tributos com recursos da conta específica que foram identificados.
Em que pese a ausência de omissão, em respeito ao princípio da busca pela verdade material que norteia a atuação desta Corte de Contas, debrucei-me novamente sobre a documentação apresentada pelos recorrentes a fim de avaliar a existência de indícios que pudessem sustentar a comprovação do pagamento dos tributos.
A defesa alega que os comprovantes de pagamento de tributos, uma vez acompanhados da indicação do cliente pagador como sendo o Convênio, a natureza da guia, a conta vinculada que serviu de pagamento, o código de barras de autenticação e a confirmação bancária seriam suficientes para demonstrar a destinação dos recursos, dispensando a juntada da respectiva GPS, Darf e GRU.
Contudo, tal documentação não configura prova inequívoca da regularidade dos pagamentos. Os comprovantes de pagamento demonstram que pagamentos de tributos diversos foram feitos à conta do convênio, sem que, no entanto, seja possível assegurar se foram destinados ao pagamento de tributos de obrigação vinculada ao convênio, haja vista a ausência das guias apontadas pelo MPTCU.
De outra sorte, cabe lembrar que não compete ao TCU apurar prejuízo ao Erário decorrente do não-pagamento ou pagamento a menor de tributos, competência esta dos respectivos órgãos tributários (Acórdão 1456/2010-TCU-Plenário, Rel. José Jorge, e 798/2008-1ª Câmara, Rel. Marcos Bemquerer) 
Portanto, não é possível a esta Corte de Contas assegurar que o pagamento de obrigações tributárias do convênio foi regularmente realizado tendo como subsídio apenas o fato de o número do convênio estar indicado no respectivo comprovante, ou se, por outro lado, alguma outra obrigação tributária qualquer da empresa conveniada ou de qualquer outro ente poderia ter sido saldada mediante uso do código de barras respectivo, ainda que com indicação do número do convênio. Uma vez ausentes as guias, somente os órgãos fazendários seriam capazes de realizar tal exame ou de oferecer algum tipo de ateste a respeito dos tributos pagos. No entanto, tal manifestação não foi trazida pelos recorrentes aos autos.
Nada obstante, o que se procura examinar neste processo não é a apuração da regularidade no pagamento dos tributos, mas a boa e regular aplicação dos recursos públicos, isto é, se os recursos repassados à entidade foram devidamente aplicados no objeto do convênio. Portanto, nos exames realizados, buscamos avaliar se o conjunto de indícios apresentados poderiam eventualmente atestar a regularidade dos pagamentos apresentados.
Nesse sentido, além da detida análise já realizada pelo MPTCU, logrei identificar:
a) contratos firmados com colaboradores e prestadores de serviço para fins de atuação no objeto do convênio (peça 114, p. 313-324) ; 
b) recibos de pagamentos realizados a esses colaboradores, com aposição de assinatura, e expressa indicação de retenção de 11% a título de INSS, por exemplo, os recibos constantes da peça 115, p. 84-86, 103-106, 127-131, 142, 145-148, 168, 170-173, 182, 185-188, 200, 207-209, 211, 213, 222, 231, 238-240, 242, 258-260, 264, 268-270, 272, 281-282, 288, 292, 294-299; e da peça 116, p. 1-7, 10, 12, 21, 24, 27-29, 31, 33, 35-40, 42, 49-51, 58, 61-63, 68-75, 77, 81, 83, 84, 86-87, 89-95, 99-102, 106, 108-113, 115, 117-120, 136-139, 141, 154, 167-169, 171-173, 175, 185, 191-194, 196-199, 205-206, 208, 213-215, 222, 224-233) ;
c) listas de presença de alunos e jovens em eventos em que consta o primeiro nome desses colaboradores, ministrando aulas e cursos de dança, capoeira, reforço escolar, entre outros (peça 113, p. 133-345; peça 114, p. 4-74, 269-283) ;
d) relatórios de sistemas de convênio em que se aponta o valor dos tributos de cada pagamento a profissionais autônomos (peça 116, 243-259) ; e 
e) conciliação apresentada em sede recursal em que consigna valores pagos a título de Previdência Social (11%) , entre outros, ao longo da vigência do ajuste (peça 115, p. 53-67) .
Ao adensar a análise, aplicamos a técnica da curva ABC sobre a relação de pagamentos de tributos glosados e apontada no parecer do Ministério Público para identificar os 80% mais relevantes (documento que fiz juntar à peça 172) . Dessa análise, foi possível identificar que todos os pagamentos integrantes dessa lista foram relacionados na conciliação apresentada pelos embargantes como pagamentos à previdência social, ora identificados com o percentual de 11% (retenção na folha) , ora apontados com o valor de 20% (provavelmente, a contribuição patronal sobre a contratação dos autônomos) , ora identificados apenas como previdência ou INSS. 
Considerando que os pagamentos dos autônomos foram evidenciados também por meio dos recibos que indicavam a retenção de 11%, parece crível que os 80% maiores pagamentos se deveram à retenção na fonte ou à parcela de contribuição patronal sobre tais pagamentos.
Tendo isso em vista, ao analisar o conjunto indiciário obtido, reforçado pela curva ABC que indicou os maiores pagamentos, e associado às conclusões da Serur e do MPTCU de que o cumprimento do objeto do convênio restou comprovado, entendo que, apesar dos vícios e falhas na organização da prestação de contas, é possível deduzir que os pagamentos de tributos, em grande medida, foram regulares e decorrentes da execução do objeto do convênio.  
Recordo que, consoante a jurisprudência do Tribunal de Contas da União, é lícito ao julgador formar seu convencimento com base em prova indiciária, quando há vários indícios, fortes e convergentes a apontar no mesmo sentido (Acórdão 333/2015-TCU-Plenário, Rel. Bruno Dantas, Acórdão 1223/2015-TCU-Plenário, Rel. Ana Arraes, Acórdão 2735/2020-TCU-Plenário, Rel. Benjamin Zymler) .
Com efeito, a atualização da tabela contemplando o cálculo do débito, originalmente elaborada pelo MPTCU em seu parecer (peça 145, p. 6 e peça 151, p. 3) , com a exclusão da porção relativa ao pagamento de tributos, passaria a ficar assim:
	A. Pagamentos sem documentos comprobatórios das despesas
	R$ 23.144,25

	B. Pagamentos irregulares a fornecedores/prestadores de serviço
	R$ 261.517,50

	C. TOTAL (A + B) 
	R$ 284.661,75

	D. Proporção de recursos federais
	97,23%¹

	E. Dano ao Erário Federal (C * D) 
	R$ 276.776,61

¹ A proporção foi assim calculada: [R$ 632.279,53 (total de pagamentos, incluindo os efetuados com rendimentos financeiros) - R$ 17.516,40 (contrapartida aportada) ] / R$ 632.279,53 = 97,23%.
Tendo em vista o exposto, a respeito do item "i", acolho a manifestação recursal para conceder efeitos infringentes a estes embargos de declaração, de modo a afastar a porção do débito correspondente ao pagamento de tributos, bem como para ajustar o valor da multa aplicada com fundamento no art. 57 da Lei 8.443/1992 proporcionalmente ao valor do débito remanescente. 
Quanto ao item "ii", a respeito de possível omissão quanto à execução do objeto, o argumento não procede. Não há que se falar em omissão, pois a execução do objeto foi amplamente abordada pelo voto que fundamentou o acórdão ora combatido nos seguintes parágrafos:
O Parquet afirma que, consoante entendimento exposto pela Serur, diversos documentos juntados aos autos (mencionados no item 6.4.2 da instrução - peça 141, p. 12/14) comprovam ter ocorrido a execução física do objeto pactuado, notadamente no que tange à realização de cursos e eventos culturais, tendo, inclusive, havido fiscalização pelo concedente, a qual teria indicado que o Convênio 748779/2010 vinha sendo executado conforme metas definidas no plano de trabalho pactuado.
Aduz o MPTCU, no entanto, que a condenação das recorrentes não se baseou apenas na falta de comprovação da execução física das ações pactuadas, mas especialmente diante da ausência de demonstração do nexo de causalidade entre os recursos e a execução do objeto, em particular pela falta de conciliação bancária.
Ao discordar da instrução técnica, o parecer do MP assinala que os extratos bancários completos e legíveis (de novembro/2010 a outubro/2012) já constavam anteriormente dos autos (peça 35, p. 281-309) . Além disso, os extratos bancários obtidos da conta específica do convênio (peça 144) também trouxeram mais informações, como o nome e o CPF/CNPJ do destinatário dos pagamentos. Ao analisar tais extratos, o representante do MPTCU assim se pronunciou:
Analisando-se os extratos bancários da conta específica, verifica-se que os pagamentos realizados com recursos do convênio totalizaram R$ 632.279,53, dos quais R$ 71.109,86 se referem ao pagamento de tributos (conforme Apêndice B deste parecer) , e R$ 561.169,67 correspondem a pagamentos a pessoas físicas e jurídicas (transferência bancária ou pagamento de título) . Desse total de R$ 561.169,67, há nos autos comprovantes de despesas (notas fiscais ou recibos) para o montante de R$ 538.025,42 (conforme Apêndice A deste parecer) . Assim, os pagamentos efetuados sem o devido documento comprobatório da despesa totalizam R$ 23.144,25.
Não obstante haver nexo de causalidade entre os extratos bancários e grande parte dos documentos de despesas (no valor de R$ 538.025,42) , o MP de Contas entende que diversas despesas devem ser glosadas (no total de R$ 261.517,50) , pelos motivos indicados no quadro abaixo: (...) 
Em sequência, o parecer detalha os pagamentos que deveriam ser objeto de glosa, que totalizam R$ 261.517,50. Em síntese, entre as irregularidades apontadas estão: contratação de empresas ligadas às responsáveis, justificativa irregular para contratação de empresa, falta de atestes em notas fiscais, falta de comprovação de fornecimento de produtos e serviços, entre outros. Por fim, o parecer afirma:
Quanto às despesas com pagamento de tributos, a falta das guias de recolhimento e/ou da indicação clara do documento de despesa (nota fiscal ou recibo) em que houve a respectiva retenção do tributo impede a comprovação da regularidade do pagamento. Podem-se aceitar, contudo, os pagamentos a título de imposto de renda retido na fonte (IRRF) em que houve a indicação do prestador de serviço e cujo recibo se encontre nos autos. É o caso das despesas informadas nos itens 69, 69, 89, 123, 124, 152, 153, 179, 218, 219, 258, 259, 262, 298, 299, 300, 301, 335 e 448 da Relação de Pagamentos (peça 115, pp. 53/67) , que totalizam R$ 1.653,15. Também podem ser aceitos os pagamentos do ISS retido nas notas fiscais da empresa Beta Contábil Service Ltda., que totalizam R$ 394,80 (despesas informadas nos itens 67, 91, 151, 175, 239, 294, 326, 360, 386, 417 e 445 da Relação de Pagamentos) . Assim, as despesas com tributos que devem ser glosadas perfazem R$ 69.061,91 (=R$ 71.109,86 - R$ 1.631,15 - R$ 394,80) .
Somando-se, então, todas os pagamentos irregulares ou sem a devida comprovação, e considerando-se a proporção de recursos federais alocada aos pagamentos, o débito perfaz a quantia de R$ 343.924,25, conforme sintetizado no quadro a seguir: (...) 
Da mesma forma, ao me pronunciar naquele voto, tornei a abordar a execução nos seguintes trechos:
Quanto ao mérito, de antemão, registro que me alinho às conclusões exaradas no parecer do Ministério Público junto ao TCU.
Conforme destacou o MP, após apresentação de novos elementos em sede recursal, verifica-se que, consoante o disposto na instrução da Serur, a execução física do objeto do convênio, embora com algumas ressalvas, pôde ser atestada, pois (peça 141, p. 12-13) :
6.4.2.1.	Consta suficientemente detalhado o plano de trabalho alterado (peça 113, p. 8- 32) .
6.4.2.2.	Documento intitulado "Revisita à execução do Convênio nº 748779/2010 a partir das exigências da Tomada de Contas Especial" destaca as atividades desenvolvidas, relacionadas a cada meta, e que complementam as informações sobre a execução do projeto (peça 113, p. 3759) .
6.4.2.3.	Diversas considerações acerca do projeto "Com Domínio Sócio-Cultural - Ações Integradas de Cultura, Lazer e Cidadania Afro-Brasileira para Jovens de Comunidades Populares do Rio de Janeiro" (peça 113, p. 62-80) , bem como do detalhamento sobre as ações de reforço à cidadania de jovens do Complexo do Alemão, de agosto de 2012 (peça 113, p. 81-130) justificam e detalham a proposta pedagógica e de eventos os quais se relacionam com o objeto do convênio. No entanto, consigne-se que, nos referidos documentos, não há referência expressa ao número do Convênio 748779/2010 o que pode indicar que o referido projeto possa estar inserido em um contexto maior que envolva a utilização de outras fontes de recursos.
6.4.2.4.	Foram apresentadas as folhas de frequência de todos os cursos ministrados: de música (peça 113, p. 133-214) , de teatro (peça 113, p. 217-251) , de cinema (peça 113, p. 254-289) , de reforço escolar (peça 113, p. 292-345) , de dança (peça 114, p. 3-33) e de capoeira (peça 114, p. 36-74) . Nos cursos de audiovisual, foram juntadas as autorizações de uso de imagem de alunos menores (peça 114, p. 87-112) , bem como das autorizações para participação de alunos menores nos cursos de formação (peça 114, p. 115-151) . Também foram juntadas as listas de matriculados (com nomes, endereços, telefones de contato, idade, atividades realizadas e nome do responsável (peça 114, p. 153-155) e os formulários de inscrições para as oficinas (peça 114, p. 157-266) .
6.4.2.5.	Estão presentes cópias de diversas listas de participação nos eventos realizados sobre música, teatro e cinema (peça 114, p. 269-283) .
6.4.2.6.	Cópias das cotações prévias de preços, pesquisas de mercado e propostas foram juntadas à peça 114, p. 288-312. Consigne-se que não foi apresentado motivo que saneasse o apontamento lançado na subalínea "b.6" do subitem 6.4.1 deste Exame.    
6.4.2.7.	Constam ainda cópias dos seguintes contratos, os quais não correspondem à integralidade de todos os contratos firmados:
a) locação do imóvel onde se deu a execução do convênio em discussão (peça 114, p. 7783) ;
b) contratação da assistente técnica I, Adriana Rodrigues Didier (peça 114, p. 313 e p. 317) ;
c) contratação do auxiliar de oficinas, Alexandre Cabral (peça 114, p. 314) ;
d) contratação da facilitadora de oficinas, Andreza da Silveira Jorge (peça 114, p. 315) ;
e) contratação de profissional de apoio administrativo (execução financeira) , Adriana Rodrigues Didier (peça 114, p. 316) ;
f) contratação da facilitadora de oficinas, Ana Paula Gasparri (peça 114, p. 318) ;
g) contratação da assistente técnica I, Aline Duque de Macedo (peça 114, p. 319) ;
h) contratação de profissional de apoio operacional, Vanderli Correia de Lima (peça 114, p. 320) ;
i) contratação de profissional de apoio operacional, Lilia da Conceição Silva (peça 114, p. 321) ;
j) contratação de profissional para mobilização social do projeto, Anderson da Conceição Ferreira (peça 114, p. 322) ;
k) contratação de profissional para mobilização social do projeto, Albert Daniel dos Santos (peça 114, p. 323) ; e
l) contratação de profissional para mobilização social do projeto, Beatriz de Oliveira Barbosa (peça 114, p. 322) .
6.4.2.8.	Por fim, entende-se que as cópias de fotografias juntadas às peças 106-108 e peça 116, p. 281-297, se mostram compatíveis com os cursos e eventos realizados, em que pese não terem sido anexadas as fotografias de todas as turmas que se beneficiaram do aprendizado.
A respeito da execução financeira, observo que o principal fundamento para não aceite pela Serur da documentação apresentada pelos responsáveis foi a ausência dos comprovantes de transferência bancária em favor dos credores (peça 141, p. 14) :
6.4.3.1.	 As premissas para que determinado gasto atenda ao referido liame de causalidade são, basicamente, a devida relação de pertinência entre quatro tipos de documentos: comprovantes de pagamentos (juntados ao longo das peças 115 e 116) , comprovantes das transferências dos recursos, da conta do convênio para os seus respectivos recebedores (idem) , registros das operações no extrato bancário da conta vinculada ao convênio (peça 116, p. 271-279) , bem como as informações prestadas pelo próprio convenente quanto ao rol daquelas despesas, as quais foram discriminadas pelo número do item, nome do destinatário dos recursos, CPF/CNPJ, tipo de gasto efetuado, data e valor (peça 115, p. 53-67) .
6.4.3.2.	Importa assinalar que não foram levados em consideração os extratos de conta corrente e de conta de poupança juntados à peça 115, p. 3-52, pois a coluna que informa os valores das transações estava apagada ou ilegível. 
6.4.3.3.	Constam como comprovantes das despesas a juntada, por parte da entidade ERA 2000, de diversos tipos de documentos (peças 115 e 116) , tais como: cópias de recibos de pagamentos, de notas fiscais, inclusive eletrônicas ("Nota Carioca") e de documentos fiscais simplificados emitidos por empreendedor individual ("EI") . 
6.4.3.4.	Tais documentos não se prestam para a comprovação do vínculo de nexo causalidade em discussão, pois não foram acompanhados das respectivas cópias de emissão de DOC/TED, de transferência interbancária (Banco do Brasil) ou de cheque em favor de seus beneficiários ou credores. Não havendo a cabal comprovação de que os recursos do convênio foram transferidos, diretamente, para os respectivos beneficiários aludidos na subalínea anterior, permanece o fundamento constante no acórdão recorrido quanto à inexistência do multicitado vínculo de nexo causalidade.
6.4.3.5.	Assinale-se que, por razões desconhecidas, os extratos bancários referentes aos meses de janeiro, fevereiro, maio, junho, agosto e novembro de 2011, bem como de março a julho de 2012, não foram juntados aos autos pela recorrente, em que pese ela mesma ter informado que foram realizados gastos nesses períodos conforme informações constantes na tabela à peça 115, p. 53-67, dos seguintes itens de despesas: 1-23, 92-108, 133-161, 229-267, 371-384, 387-469 e 473, os quais, somados, representam o montante de R$ 102.800,50. (grifou-se) 
Contudo, como bem observou o parecer do Parquet (peça 145, p. 3) , versões legíveis dos extratos bancários da conta bancária do convênio já constavam dos autos anteriormente (peça 35, p. 281-308) . O MP de contas reforça ainda que, por meio do sistema RPG - Extrato de Contas Públicas foi possível obter extratos bancários da conta específica do convênio, com informações mais detalhadas, como o nome e CPF/CNPJ do destinatário dos pagamentos (peça 144) .
Assim, e tendo em vista que a análise empreendida no parecer do Ministério Público logrou identificar nos extratos bancários vínculo entre os pagamentos efetuados a pessoas físicas e jurídicas (transferências bancárias ou pagamentos de títulos) e os comprovantes de despesas juntados (notas fiscais ou recibos) , entendo que resta estabelecido o liame causal mínimo entre os extratos e as despesas apresentadas. 
Nada obstante, segundo o MP, e em acordo com o que já apontara o voto da decisão recorrida, diversas irregularidades foram observadas na execução da despesa. Com efeito, o representante do MPTCU detalhou em seu parecer de forma criteriosa as despesas que precisam ser glosadas, totalizando R$ 261.517,50, em função de diversas irregularidades, tais como: contratações indevidas, falta de atestes em notas fiscais, falta de comprovação do fornecimento de produtos e serviços, entre outros.
Inexiste, portanto, a omissão quanto à questão da execução do objeto, uma vez que a manutenção parcial da condenação em débito original se deu em função das irregularidades observadas na execução da despesa e ressaltadas no parecer do Ministério Público (peça 145) , acolhido e destacado no voto que fundamentou o Acórdão 10654/2021-TCU-Primeira Câmara.
Quanto ao item "iii", sobre possível omissão no que concerne à gradação da multa prevista no art. 268 do RITCU, para que fosse reduzida a multa aplicada nos termos do art. 58 da Lei 8.443/1992 em razão da execução integral do objeto do convênio, o argumento não procede. 
O relatório que integra o acórdão recorrido incorporou a análise realizada pela Serur a respeito do assunto (peça 152, p. 20-21) :
7.	Desconstituição da multa aplicada com base no inciso II do art. 58 da Lei 8.443/1992
7.1.	Maria Rodrigues e Leila Araújo defendem que as multas a elas aplicadas, com base no inciso II do art. 58 da Lei 8.443/1992, sejam desconstituídas tendo em vista que (peça 105, p. 12-13) :
a) a contratação da empresa Dablio se deu por absoluta urgência no contexto da execução do convênio, sobretudo pelo local da execução dos serviços, o Complexo do Alemão (não é qualquer prestador de serviço que deseja lá adentrar) ;
b) é falha formal e não houve prejuízo ao Erário, tendo o serviço sido bem realizado e dentro dos padrões de mercado;
c) com relação à contratação da empresa Celeiro:
 (...) de fato, foi para a remuneração da Recorrente LEILA, que era dirigente da associação, que tem qualificação de OSCIP, permitida, portanto, a remuneração de dirigentes que trabalhem na execução dos convênios, o que foi o caso, tendo desempenhado a função de Produtora Executiva dos Eventos Culturais.
Análise:
7.2.	Não assiste razão às recorrentes.
7.3.	Basicamente, os argumentos apresentados são mesmos articulados anteriormente nas razões de justificativa apresentadas por Maria Rodrigues (peça 84) não havendo qualquer controvérsia quanto aos fatos imputados às recorrentes em suas audiências, quais sejam:
a) uma das empresas contratadas no âmbito do convênio em discussão, a empresa Celeiro Ideias e Projetos Sócio Culturais Ltda., tinha como sócia administradora Leila Araújo que, ao mesmo tempo, era diretora da convenente, a entidade ERA 2000; e
b) já outra empresa contratada, a Dablio Serviços Administrativos Ltda. ME, tem como sócia administradora Lilia da Conceição Silva que é irmã de Leila Araújo.
7.4.	A urgência da contratação, em face de eventual periculosidade do local da execução do objeto do convênio, além da alegação de que os fatos devem ser considerados falhas formais não afastam o dever de observância aos princípios da isonomia, impessoalidade e da moralidade administrativa norteadores do procedimento licitatório nas contratações públicas.
7.5.	Não se pode deixar de mencionar que a Lei 9.790/1999 (que dispõe sobre a qualificação de pessoas jurídicas de direito privado, sem fins lucrativos, como Organizações da Sociedade Civil de Interesse Público - OSCIPs) , em seu art. 4º, inciso VI, se limita à previsão de que, nos estatutos daquele tipo de entidade, seja instituído a possibilidade de remuneração para os seus dirigentes que: atuem em sua gestão executiva; ou, para aqueles que a ela prestem serviços específicos. Tais hipóteses não se aplicam no presente caso concreto pois se relacionam às atividades internas da organização, de caráter permanente, e não na execução de serviços custeados com recursos federais, de caráter transitório, mediante a realização de convênio.  
Devo frisar, uma vez mais, que os pareceres técnicos da Serur e do MPTCU foram incorporados às minhas razões de decidir, conforme consignei em meu voto (peça 151, p. 4) :
16. Apresentada a síntese das manifestações prévias, acolho os pareceres precedentes apresentados pela Serur e pelo Ministério Público de Contas, incorporando suas análises em minhas razões de decidir naquilo que não colidir com as manifestações exaradas nesse voto
Como é de praxe, e em acordo com a jurisprudência pacífica desta Corte, não há omissão quando a matéria é analisada na instrução da unidade técnica que consta do Relatório e que integra as razões de decidir da deliberação (Acórdão 9114/2018-TCU-Segunda Câmara, Rel. Augusto Nardes, Acórdão 8696/2017-TCU-Segunda Câmara, Rel. Aroldo Cedraz, Acórdão 302/2015-TCU-Plenário, Rel. Vital do Rêgo, Acórdão 131/2015-TCU-Primeira Câmara, Rel. Bruno Dantas) .
Por fim, consigno que a multa aplicada com fundamento no art. 58 da Lei 8.443/1992 originalmente pelo Acórdão 2235/2019-TCU-Primeira Câmara, Rel. Benjamin Zymler, e mantida em sede de recurso de reconsideração pelo Acórdão 10654/2021-TCU-Primeira Câmara, por mim relatado, teve fundamento nas irregularidades observadas nas contratações realizadas durante a execução do convênio, e encontra-se dentro dos parâmetros previstos naquela Lei e atualizado pela Portaria-TCU 15/2021, a qual estabeleceu o valor de R$ 67.854,38 como valor máximo para a multa a que se refere o caput do art. 58.
Tendo em vista todo o exposto, tenho que os argumentos recursais apresentados pelos embargantes não foram capazes de elidir totalmente as irregularidades verificadas, ensejando o acolhimento parcial dos embargos de declaração, aplicando-lhes efeitos infringentes, porém mantendo-se a irregularidade de suas contas, reduzindo-se o débito para R$ 276.776,61, e diminuindo-se, proporcionalmente, a multa aplicada com base no art. 57 da Lei 8.443/1992.
	Ante o exposto, voto para que seja adotada a minuta de acórdão que trago à consideração deste colegiado.
TCU, Sala das Sessões Ministro Luciano Brandão Alves de Souza, em 30 de novembro de 2021.
Ministro VITAL DO RÊGO 
Relator